---
title: "V3_Entrega_Montoya_Arcuschin"
output: html_document
date: "2024-07-10"
editor_options: 
  markdown: 
    wrap: 72
---

# 1. Introducción

```{r error=FALSE, message=FALSE, warning=FALSE, scipen=999}
library(tidyverse)
library(haven)
library(openxlsx)
library(kableExtra)
library(survey)
library(gmodels)
library(questionr)
library(FactoMineR)
library(readr)
library(esquisse)
library(rio)

setwd("C:/Users/melod/Escritorio/Estudio/Posgrado/2024/Mercado de trabajo/Evaluación/Evaluacion/")
bolivia<- readRDS("Bolivia_1a4T2019.RDS")
chile <- read.csv2("Chile_2019.csv")



```

En este trabajo abordaremos dos encuestas de hogares, una de desarrollo
en Chile y otra en Bolivia. En este último caso, es una encuesta
continua de la que abordaremos los datos del cuarto trimestre del 2019,
por lo cual el factor de expansión se realizará a nivel trimestral. Por
su parte, en el caso de Chile, se trata de una encuesta anual que se
realiza entre octubre y diciembre. En ambos casos, la cobertura es a
nivel nacional, es decir, incluye áreas tanto rurales como urbanas.

# 2. Bolivia

En lo caso de la encuesta de Bolivia, se utilizaron las siguientes
variables:

-   pea → "La Población Económicamente Activa (PEA) corresponde a
    aquellas personas de 14 años o más de edad que en la semana que
    fueron encuestadas declararon: a) que trabajaron al menos una hora
    en la semana de referencia, b) que por razones circunstanciales no
    trabajaron, pero cuentan con una fuente laboral; c) o que no
    trabajaron, pero buscaron trabajo durante las últimas cuatro semanas
    además de estar disponibles para trabajar. La PEA es el conjunto de
    personas ocupadas y desocupadas."

-   fact_trim → "Cantidad de unidades (personas) que representa una
    unidad (persona) de la muestra de forma trimestral"

-   peao → "La Población Ocupada corresponde a personas de 14 años de
    edad o más que hubiesen trabajado más de una hora en la semana de
    referencia"

-   pead → "La Población Desocupada corresponde a las personas de 14
    años o más de edad que: no tienen trabajo, están disponibles para
    trabajar y lo buscan activamente; es decir, en la semana que fueron
    encuestadas declararon que no trabajaron ni una hora en la semana de
    referencia, a pesar de que realizaron acciones de búsqueda de un
    empleo o intentaron ejercer una actividad por su cuenta, durante las
    últimas cuatro semanas"

-   s2_26a → Sirve para "indagar sobre la cantidad de personal que
    trabaja en la institución, considerando que se debe aproximar según
    la existencia de la empresa en distintos lugares dentro del país"

-   s2_17a→ Sirve para "determinar si existe una relación de dependencia
    o no, o si se trata de una trabajador familiar no remunerado"

-   s2_21 →"Esta pregunta permite [conocer] el tipo de relación
    contractual que tienen los trabajadores con sus empleadores para los
    casos exclusivos de declaración como Obreros o Empleados en la
    categoría ocupacional"

-   s2_21a → "Esta pregunta permite [conocer] el tipo de relación
    contractual en términos de tiempo"

-   s1_07a → "El Nivel Educativo es la declaración del nivel de
    instrucción más alto que una persona ha alcanzado según el sistema
    educativo boliviano"

-   s2_18→ Sirve para "conocer la relación del trabajador con su empleo,
    es decir, la forma que tiene de insertarse en el mercado laboral
    (...)"

Para el análisis de este país utilizaremos distintos conceptos. Uno es
el de "Población Económicamente Activa" (PEA), que incluye tanto a los
ocupados como a los desocupados. La tasa de actividad, que es la suma de
la PEA sobre el total de población, es 51%. Esto último implica que
aproximadamente la mitad de los habitantes de Bolivia son inactivos.

Por su parte, aproximadamente el 4% de los participantes de la PEA son
desocupados. Es decir, son personas de 14 años o más que no tienen
trabajo, están disponibles para trabajar y lo buscan de forma activa.

Sin embargo, conocer la cantidad de los ocupados (aproximadamente el 96%
de la PEA) no implica conocer la calidad de dicho empleo. Es este
sentido, pueden resultar enriquecedoras la tasa de informalidad y la de
precariedad. En el primer caso, tomamos como "informales" aquellos
ocupados que reúnen una de las siguientes condiciones:

1.  Son empleados, obreros o empleadores que trabajan para instituciones
    con menos de 10 empleados.
2.  Son trabajadores por cuenta propia que poseen un nivel educativo
    inferior al catalogado por la encuesta como "educación superior"
3.  Son cooperativistas de producción, trabajadores familiares sin
    remuneración o aprendices/personas en formación sin remuneración

Por otro lado, la precariedad la calificamos si ocurre alguno de los
siguientes escenarios:

1.  Son asalariados sin contrato firmado.
2.  Son asalariados con un contrato firmado por 6 meses o menos.

En consecuencia, si se analiza el mercado de trabajo en Bolivia, prestar
atención a la desocupación no basta. En este sentido, se observa que la
tasa de actividad es aproximadamente la mitad de la población. A su vez,
la informalidad representa el 52% de los ocupados y la precariedad poco
menos que la mitad de los asalariados (45, 7%).

Observemos a continuación los indicadores expresados.

## 2.1 Indicadores generales

```{r error=FALSE, message=FALSE, warning=FALSE}
#Se calcula la PEA, los ocupados, los desocupados y el universo de estudio.
suma_pea <- sum(bolivia$fact_trim[bolivia$pea == 1], na.rm = TRUE)
suma_ocupados <- sum(bolivia$fact_trim[bolivia$peao == 1], na.rm = TRUE)
suma_desocupados <- suma_pea-suma_ocupados
suma_total <- sum(bolivia$fact_trim, na.rm = TRUE)

#Se arma una columna que califica en desocupados, ocupados informales y ocupados formales. 
bolivia <- bolivia %>%
  mutate(empleo = case_when(
    pea == 1 & peao != 1 ~ "no ocupado",
    peao == 1 & (
      (s2_26a <= 2 & (s2_18 %in% c(1, 3, 7) | s2_17a == 2)) |
      (s1_07a < 71 & s2_18 == 2) |
      (s2_18 %in% c(4, 5, 6))
    ) ~ "Informal",
    peao == 1 ~ "Formal"
  ))

#Se contabiliza a los informales.
informales <- sum(bolivia$fact_trim[bolivia$empleo == ("Informal")], na.rm = TRUE)


#Se contabiliza a los asalariados.
asalariados <- sum(bolivia$fact_trim[(bolivia$s2_17a == 2)|(bolivia$s2_18 %in% c(1, 3, 7))], na.rm = TRUE) 

#Se crea una columna que clasifica en asalariados precarios y no precarios.Esto es solamente para los asalariados.
bolivia <- bolivia %>%
  filter(s2_17a == 2 | s2_18 %in% c(1, 3, 7)) %>%
  mutate(precariedad = ifelse(s2_21 %in% c(2, 3, 5) | s2_21a != 3, "precario", "no precario"))

#Se contabiliza a los asalariados precarios.
asalariados_precarios <- sum(bolivia$fact_trim[bolivia$precariedad == "precario"], na.rm = TRUE)

#Se calculan las tasas.
TA_B = suma_pea/suma_total
TD_B = suma_desocupados/suma_pea
TI_B = informales/suma_ocupados
TP_B = asalariados_precarios/asalariados
```

```{r }
#Se redondean los valores 
TA_B<-round((TA_B*100), digits =1)
TD_B<-round((TD_B*100), digits =1)

#Se crea la tabla de datos generales            
DatosgeneralesBolivia<-tibble(Ocupados=suma_ocupados, Desocupados=suma_desocupados, "Población total"=suma_total, "Población Económicamente Activa" =suma_pea, "Tasa de Actividad"= TA_B, "Tasa de desocupación"=TD_B)

DatosgeneralesBolivia<-t(DatosgeneralesBolivia)

kable(DatosgeneralesBolivia, caption = "Datos generales del mercado de trabajo de trabajo boliviano (2019)")
```

## 2.2 Empleo formal e informal, precariedad.

```{r error=FALSE, message=FALSE, warning=FALSE, scipen=999}
InformalidadPrecaridadBolivia<-tibble("Tasa de informalidad (%)"=round((TI_B*100), digits = 1), "Tasa de asalariados precarios (%)"=round((TP_B*100), digits = 1))
InformalidadPrecaridadBolivia<-t(InformalidadPrecaridadBolivia)
kable(InformalidadPrecaridadBolivia, caption = "Tasa de informalidad y de precariedad en Bolivia")

```

## 2.3 Relación entre sexo e informalidad

```{r, message=FALSE, warning=FALSE, scipen=999}
## Recoding bolivia$sexo
bolivia$sexo <- bolivia$s1_02 %>% as.character() %>% fct_recode(
    "Hombre" = "1",
    "Mujer" = "2")

bolivia_informalidad <- bolivia %>% 
  filter(peao == 1)

survey<-svydesign(id=~1, weights = ~fact_trim, data = bolivia_informalidad)
weighted_table<-svytable(~empleo + sexo, design = survey)
weighted_data<-as.data.frame(weighted_table)
weighted_cross_table<-xtabs(Freq~empleo + sexo, data = weighted_data)

CrossTable(weighted_cross_table, prop.chisq = FALSE, format = "SPSS", digits = 1)
```

## 2.4 Relación entre edad e informalidad

```{r error=FALSE, message=FALSE, warning=FALSE, scipen=999}
bolivia <- bolivia %>%
  mutate(edad = case_when(
    s1_03a >= 15 & s1_03a <= 20 ~ "de 15 a 20",
    s1_03a > 20 & s1_03a <= 40 ~ "de 21 a 40",
    s1_03a > 40 & s1_03a <= 60 ~ "de 41 a 60",
    s1_03a > 60 & s1_03a <= 80 ~ "de 61 a 80",
    s1_03a > 80 ~ "mayor de 80"
  ))

bolivia_informalidad <- bolivia %>% 
  filter(peao == 1)

survey<-svydesign(id=~1, weights = ~fact_trim, data = bolivia_informalidad)
weighted_table<-svytable(~edad + empleo, design = survey)
weighted_data<-as.data.frame(weighted_table)
weighted_cross_table<-xtabs(Freq~edad + empleo, data = weighted_data)

CrossTable(weighted_cross_table, prop.chisq = FALSE, format = "SPSS", digits = 1)
```

## 2.5 Relación entre sexo/precariedad

```{r error=FALSE, message=FALSE, warning=FALSE, scipen=999}
bolivia_precariedad <- bolivia %>%  
  filter(s2_17a == 2 | s2_18 %in% c(1, 3, 7)) %>% 
  mutate(precariedad = ifelse(s2_21 %in% c(2, 3, 5) | s2_21a != 3, "precario", "no precario"))

survey<-svydesign(id=~1, weights = ~fact_trim, data = bolivia_precariedad) 
weighted_table<-svytable(~precariedad + sexo, design = survey)
weighted_data<-as.data.frame(weighted_table) 
weighted_cross_table<-xtabs(Freq~precariedad + sexo, data = weighted_data)  

CrossTable(weighted_cross_table, prop.chisq = FALSE, format = "SPSS", digits = 1) 
```

```{r}
#Corroboramos los datos para comparar con la tasa de precariedad. 
proporcion_precario_ponderada <- bolivia_precariedad %>%
  summarise(proporcion = sum((precariedad == "precario") * fact_trim, na.rm = TRUE) / 
                         sum(fact_trim, na.rm = TRUE))

print(proporcion_precario_ponderada)
```

## 2.6 Relación entre edad e precariedad

```{r error=FALSE, message=FALSE, warning=FALSE, scipen=999}
survey<-svydesign(id=~1, weights = ~fact_trim, data = bolivia_precariedad)
weighted_table<-svytable(~edad + precariedad, design = survey)
weighted_data<-as.data.frame(weighted_table)
weighted_cross_table<-xtabs(Freq~edad + precariedad, data = weighted_data)

CrossTable(weighted_cross_table, prop.chisq = FALSE, format = "SPSS", digits = 1)
```

# 3. Chile

## 3.1 Indicadores generales

```{r error=FALSE, message=FALSE, warning=FALSE, results='hide'}

# Se detecta un problema con la variable chile$fact_cal_esi que aparece como character.
chile$fact_cal_esi <- gsub(",", ".", chile$fact_cal_esi)
chile$fact_cal_esi <- as.numeric(chile$fact_cal_esi)


#Control de los datos comparando datos del marco poblacional del registro de la encuesta. Los resultados coinciden.
chile %>% count(grupo_edad, wt=fact_cal_esi) %>% mutate(porcentaje =round((n/sum(n)*100), digits = 1))

```

```{r error=FALSE, message=FALSE, warning=FALSE, scipen=999}

#Como no existe ninguna variable que indique activo/inactivo/desocupado, se procede a recodificar la variable "cse_específico", que indica los distintos tipos de perfiles y que permite reconstruir, en base a lo indicado en el registro, si se trata de la categoría ocupado, desocupado o inactivo.


chile$categoría <- chile$cse_especifico %>%
  as.character() %>%
  fct_recode(
    "Menor de 15" = "0",
    "Ocupado" = "1",
    "Ocupado" = "2",
    "Ocupado" = "3",
    "Ocupado" = "4",
    "Ocupado" = "5",
    "Ocupado" = "6",
    "Ocupado" = "7",
    "Desocupado" = "8",
    "Desocupado" = "9",
    "Inactivo" = "10",
    "Inactivo" = "11",
    "Inactivo" = "12",
    "Inactivo" = "13",
    "Inactivo" = "14",
    "Inactivo" = "15",
    "Inactivo" = "16",
    "Inactivo" = "17",
    "Inactivo" = "18",
    "Inactivo" = "19",
    "Inactivo" = "20",
    "Inactivo" = "21",
    "Inactivo" = "22",
    "Inactivo" = "23",
    "Inactivo" = "24",
    "Inactivo" = "25",
    "Inactivo" = "26",
    "Inactivo" = "27",
    "Inactivo" = "28")
```

```{r error=FALSE, message=FALSE, warning=FALSE}

# Se procede luego a calcular los datos solicitados utilizando la categorización anterior.



t<-chile[chile$categoría=="Ocupado",]
OcupadoChile<-round(sum(t$fact_cal_esi), digits = 0)


t<-chile[chile$categoría=="Desocupado",]
DesocupadoChile<-round(sum(t$fact_cal_esi), digits = 0)


PoblTotChile<-sum(chile$fact_cal_esi)

PeaChile<-OcupadoChile+DesocupadoChile

TasaActivChile<-round((PeaChile/PoblTotChile*100), digits = 1)

TasaDesocupChile<-round((DesocupadoChile/PeaChile*100), digits = 1)

Datosgenerales<-tibble(Ocupados=OcupadoChile, Desocupados=DesocupadoChile, "Población total"=PoblTotChile,"Población Económicamente Activa"= PeaChile, "Tasa de Actividad"= TasaActivChile, "Tasa de desocupación"=TasaDesocupChile)

kable(t(Datosgenerales), caption = "Datos generales del mercado de trabajo chileno (2019)") %>% 
  add_footnote(c("Fuente:Encuesta ESI 2019, INE Chile"))

```

## 3.2 Sector formal e informal, precariedad.

La encuesta ESI contiene una variable "sector" que designa "Ocupados
según sector", se calcula entonces la tasa de informalidad usando esa
variable.

```{r error=FALSE, message=FALSE, warning=FALSE, scipen=999}
InformalChile<-chile %>% filter(chile$sector=="2")
InformalChile<-sum(InformalChile$fact_cal_esi)
TasaInformalidadChile<-round(InformalChile/OcupadoChile*100, digits=1)

```

Para la precariedad, se usan tres variables. En primer lugar, la
variable "b8" que indica la existencia de un contrato. Se recodifican
las modalidades.

```{r error=FALSE, message=FALSE, warning=FALSE, scipen=999}
## Recoding chile$b8 into chile$Contrato
chile$Contrato <- chile$b8 %>%
  as.character() %>%
  fct_recode(
    "Con contrato" = "1",
    "Sin contrato" = "2"
  )
```

Se usa también la variable "b9" sobre el carácter definido o indefinido
del contrato.

```{r error=FALSE, message=FALSE, warning=FALSE, scipen=999}
## Recoding chile$b9 into chile$DuraciónContrato
chile$DuraciónContrato <- chile$b9 %>%
  as.character() %>%
  fct_recode(
    "Definido" = "1",
    "Indefinido" = "2"
  )
```

Y la varibale "b10", sobre la duración del contrato.

```{r error=FALSE, message=FALSE, warning=FALSE, scipen=999}
## Recoding chile$b10 into chile$DuraciónContratoDefinido
chile$DuraciónContratoDefinido <- chile$b10 %>%
  as.character() %>%
  fct_recode(
    "Temporada" = "1",
    "TérminoActividad" = "2",
    "Menos3meses" = "3",
    "RenovableAlAño" = "4",
    "Reemplazo" = "5",
    "NoSabe" = "6"
  )
```

Se crea a partir de esa variable una variable única "Precariedad" que
resulta del cruce entre las tres. Luego se recodifica tomando en cuenta
los criterios siguientes:

Se considera como precaria: -Toda persona sin contrato. -Toda persona
con un contrato de una duración menor a 3 meses, con una duración no
conocida, que se acaba con la temporada o al término de la actividad,
obra o proyecto.

Se considera como no precaria: - Con contrato definido que se puede
remplazar. - Con contrato defenido renovable al año. - Con contrato
indefinido.

```{r error=FALSE, message=FALSE, warning=FALSE, scipen=999}
# Creación de la variable precariedad
chile<-chile %>% unite("Precariedad", Contrato,DuraciónContrato,DuraciónContratoDefinido, sep = "_")

## Recoding chile$Precariedad
chile$Precariedad <- chile$Precariedad %>%
  fct_recode(
    "Precario" = "Con contrato_Definido_Menos3meses",
    "Precario" = "Con contrato_Definido_NoSabe",
    "NoPrecario" = "Con contrato_Definido_Reemplazo",
    "NoPrecario" = "Con contrato_Definido_RenovableAlAño",
    "Precario" = "Con contrato_Definido_Temporada",
    "Precario" = "Con contrato_Definido_TérminoActividad",
    "NoPrecario" = "Con contrato_Indefinido_NA",
    NULL = "NA_NA_NA",
    "Precario" = "Sin contrato_Definido_Menos3meses",
    "Precario" = "Sin contrato_Definido_NoSabe",
    "Precario" = "Sin contrato_Definido_Reemplazo",
    "Precario" = "Sin contrato_Definido_RenovableAlAño",
    "Precario" = "Sin contrato_Definido_Temporada",
    "Precario" = "Sin contrato_Definido_TérminoActividad",
    "Precario" = "Sin contrato_Indefinido_NA"
  )
PrecariosChile<-chile %>% filter(Precariedad=="Precario")
TasaPrecariedadChile<-round(sum(PrecariosChile$fact_cal_esi)/OcupadoChile*100, digits = 1)

kable(t((tibble("Tasa de informalidad"=TasaInformalidadChile, "Tasa de precariedad"=TasaPrecariedadChile))), caption = "Tasa de informalidad y de precariedad en Chile") %>% 
  add_footnote(c("Fuente:Encuesta ESI 2019, INE Chile"))

```

## 3.3 Relación entre sexo y formalidad

```{r error=FALSE, message=FALSE, warning=FALSE,}
## Recoding chile$sector
chile$sector <- chile$sector %>%
  as.character() %>%
  fct_recode(
    "Formal" = "1",
    "Informal" = "2",
    "HogaresComoEmpleadores" = "3"
  )


## Recoding chile$sexo
chile$sexo <- chile$sexo %>%
  as.character() %>%
  fct_recode(
    "Hombre" = "1",
    "Mujer" = "2"
  )



d<-chile %>% select("sector", "sexo", "fact_cal_esi")

## Reordering d$sector
d$sector <- d$sector %>%
  fct_relevel(
    "Formal", "Informal", "HogaresComoEmpleadores"
  )

d$fact_cal_esi<-round(d$fact_cal_esi, digits = 0)

d<-uncount(d, fact_cal_esi)

d<-na.omit(d)

```

```{r}
ggplot(d) +
  aes(x = sector, fill = sexo) +
  geom_bar() +
  scale_fill_hue(direction = 1) +
  labs(
    title = "Relación entre género y formalidad laboral (Chile,
    2019)", 
  ) +
  theme_minimal()
```

El análisis de la relación entre sexo y formalidad revela que casi 60%
del sector formal son hombres y que casi 83% de los hombres están en el
sector formal, porcentaje de 40% y 76% respectivamente en el caso de las
mujeres. El grupo más importante son los hombres del sector formal, que
representan 47,8% del total.

Cabe también señalar que 60% del sector informal son hombres y que sólo
15,4% de las mujeres se encuentran en el sector informal.

En cuanto a la modalidad "HogaresComoEmpleadores", se trata en un 91% de
mujeres.

```{r results='hide'}
CrossTable(d$sector,d$sexo, prop.chisq = FALSE, format = "SPSS")
```

La prueba del khi2 que se realizó muestra la existencia de una relación
significativa entre sexo y formalidad: el valor p es casi nulo, lo cual
conduce a rechazar la hipótesis nula de independencia entre las
variables, y el khi2 es muy elevado, lo cual indica una relación
significativa.

```{r}
t<-table(d$sector,d$sexo)
x<-chisq.test(t)
x

```

El estudio de los residuos estandarizados de la prueba del khi2 muestra
que existe una fuera asociación entre "Hombre" y "Formal", sector que se
disocia fuertemente de "Mujer". Esta diferencia entre sexo es menos
marcada en el sector informal, aunque que se nota que existen
diferencias significativas. La diferencias más importante es para la
modalidad "HogaresComoEmpleadores", muy marcadamente asociada con
"Mujer".

```{r}
kable(round(x$stdres, digits = 1), caption = "Residuos estandarizados de la prueba del ki2 para las variables sector y sexo")
```

## 3.4 Relación entre sexo y precariedad

El estudio de la relación entre precariedad y sexo muestra que 62,5% de
los precarios son hombres, pero que sólo 30,1% de los hombres son
precarios. En el caso de las mujeres 75,6% son no precarias, lo cual
parece indicar que las precariedad es más bien característica de los
hombres.

```{r}
d<-chile %>% select("Precariedad", "sexo", "fact_cal_esi")

d<-na.omit(d)

d$fact_cal_esi<-round(d$fact_cal_esi, digits = 0)

d<-uncount(d, fact_cal_esi)


ggplot(d) +
  aes(x = Precariedad, fill = sexo) +
  geom_bar() +
  scale_fill_hue(direction = 1) +
  labs(title = "Relación entre sexo y precariedad, Chile 2019") +
  theme_minimal()

```

```{r results='hide'}
CrossTable(d$Precariedad,d$sexo, prop.chisq = FALSE, format = "SPSS")
```

La prueba del khi2 realizada muestra que existe una relación
significativa entre ambas variables.

```{r}
t<-table(d$Precariedad,d$sexo)
x<-chisq.test(t)
x

```

El análisis de los residuos estandarizados muestra que la precariedad
está asociada a "hombre" mientras que la no precariedad está asociada a
"Mujer".

```{r}
kable(round(x$stdres, digits = 1), caption = "Residuos estandarizados de la prueba del ki2 para las variables precariedad y sexo")
```

## 3.5 Relación entre edad y formalidad

El análisis de la relación entre edad y formalidad muestra que casi 50%
del sector formal tiene entre 21 y 40 año. El sector informal está
compuesto en un 41,6% por personas de entre 41 y 60 años.

```{r}
## Cutting chile$edad into chile$edad_rec
chile$Edad <- cut(chile$edad,
  include.lowest = TRUE,
  right = FALSE,
  dig.lab = 4,
  breaks = c(14, 21, 41, 61, 81, 105)
)

## Recoding chile$edad_rec
chile$Edad <- chile$Edad %>%
  fct_recode(
    "de 15 a 20" = "[14,21)",
    "de 21 a 40" = "[21,41)",
    "de 41 a 60" = "[41,61)",
    "de 61 a 80" = "[61,81)",
    "de 81 a 105" = "[81,105]"
  )


d<-chile %>% select(Edad, sector, fact_cal_esi)
d$fact_cal_esi<-round(d$fact_cal_esi, digits = 0)
d<-uncount(d, fact_cal_esi)
d<-na.omit(d)

ggplot(d) +
  aes(x = sector, fill = Edad) +
  geom_bar() +
  scale_fill_hue(direction = 1) +
  labs(title = "Relación entre edad y formalidad, Chile 2019") +
  theme_minimal()
```

```{r results='hide'}
CrossTable(d$Edad,d$sector, prop.chisq = FALSE, format = "SPSS", digits = 1)

```

## 3.6 Relación entre edad y precariedad

El análisis de la relación entre edad y precariedad muestra que el rango
etario comprendido entre 41 y 60 año tiene una porcentaje de precarios
particularmente bajo: con 24,6% de precarios es el rango que menor
porcentaje de precarios tiene comparando con el rango de 15 a 20, que
alcanza el 66,5%.

```{r}
d<-chile %>% select("Precariedad", "Edad", "fact_cal_esi")

d<-na.omit(d)

d$fact_cal_esi<-round(d$fact_cal_esi, digits = 0)

d<-uncount(d, fact_cal_esi)


ggplot(d) +
  aes(x = Precariedad, fill = Edad) +
  geom_bar() +
  scale_fill_hue(direction = 1) +
  labs(title = "Relación entre edad y precariedad, Chile 2019") +
  theme_minimal()

```

```{r, results='hide'}
CrossTable(d$Edad,d$Precariedad, prop.chisq = FALSE, format = "SPSS", digits = 1)
```

# Conclusiones

Según lo elaborado, puede observarse que Chile y Bolivia tienen
bastantes similitudes y diferencias en lo que respecta a su mercado de
trabajo. La similitud más importante es la tasa de actividad, que en
ambos casos ronda el 50%. Por el lado de las diferencias, es de destacar
que Chile tiene una desocupación más alta que Bolivia, un casi 7% contra
un casi 4%. Sin embargo, tanto la tasa de informalidad como la tasa de
precariedad son mucho menores. En Chile un 16,3% de los ocupados son
informales, mientras que en Bolivia son casi un 52%. Por su parte, en
Chile un 20,7% de los asalariados son precarios, mientras que en Bolivia
dicha cifra ronda el 50%.

Es de destacar los altos niveles de precariedad e informalidad
comentados. En este sentido, sería interesante la comparación con países
de otros continentes.

Por último, debemos comentar que nuestras variables de precariedad e
informalidad no son exactamente comparables. La primera, en ambos casos,
abarca a los trabajadores que no tienen contrato o que tienen un
contrato corto. Sin embargo, lo que entendemos como "corto" no es igual
para Bolivia que para Chile. Por su parte, la noción de "informalidad"
nos resulta un interrogante en el caso chileno, ya que no tenemos
conocimiento de cómo se armó dicha variable. En el caso boliviano, fue
explicado oportunamente.

# Vinculación con lo visto en clase: contextualización.

Chile y Bolivia son parte de latinoamérica, región con ciertas
particularidades en lo que hace a su mercado de trabajo. En este
sentido, hay dos problemas que se destacan: las unidades productivas de
baja productividad y la mala calidad del empleo. Justamente, en uno de
los planteos en clase se definió a la informalidad como el "empleo
(generalizadamente de mala calidad) en unidades productivas con
características específicas, relacionadas a las particularidades de
nuestra región". Por su parte, la precariedad se vincularía con "la mala
calidad del empleo, más allá de las características específicas de los
mercados de trabajo en América Latina". Sin embargo, es de destacar que
ambos conceptos han tenido una trayectoria histórica compleja y
cambiante. En ese sentido, y siguiendo a Koselleck, siempre resulta
enriquecedor hacer historia de los diversos significantes.

Para entender las formas que puede/suele adquirir el empleo en
latinoamérica es fundamental reflexionar sobre el rol de la región en el
mundo. En ese sentido, nos resultó particularmente enriquecedora la
propuesta de Iñigo Carrera.[[1]](#0) En su planteo cobra centralidad la
renta de la tierra, de la cual los países clásicos se reapropiarían.
Esto se haría a través de condiciones extraordinarias para inversiones,
de deuda y, desde mediados del siglo XX, del ingreso del capital
fragmentado a la región. Estos últimos serían poco productivos y
estarían vinculados a tecnologías obsoletas a nivel mundial. A la vez,
se relacionarían con pequeños capitales nacionales. Justamente, esto
permite reflexionar sobre las formas de compensación de la baja
productividad de las empresas que se radican en la región.

Entonces, como parte de dicha compensación pueden aparecer ciertas
características de la mano de obra y su forma de empleo. Sin embargo,
por otro lado, en nuestro "sentido común" prevalece la idea de un
trabajo "típico" que puede ser sinónimo de fordista. Dicho tipo de
trabajo es particular de un momento histórico en occidente. Como
plantean Graña y Kennedy: "La etapa de la acumulación de capital que se
extendió en Estados Unidos y Europa Occidental desde la segunda guerra
mundial hasta la década del setenta fue una de las más prolongadas e
intensas de la historia del capitalismo. Esta se basó en la organización
del proceso de producción fordista que, como regla general, intentaba
incrementar la escala productiva para el pleno aprovechamiento de las
economías que la tecnología permitía, profundizando al máximo la
división técnica al interior de la fábrica" (2005, p.5)

Sin embargo, "a principios de la década del setenta las principales
economías del mundo comienzan a enfrentar dificultades crecientes para
mantener el conjunto de tales tendencias positivas" (2005, p.6). A su
vez, se asiste a una computarización y automatización de los procesos
productivos, lo que rendundó en la necesidad de un tipo de trabajadores:
aquellos que por su inversión en la educación pudiesen manejar las
nuevas tecnologías. En consecuencia, estos cambios vehiculizaron mayor
heterogeneidad entre los trabajadores. En palabras de Facundo Lastra:
"descalificación e intelectualización, universalización vacía y
universalización científica, el carácter emancipatorio del trabajo
intelectual y la explotación más brutal del trabajo simple; todos ellos
son movimientos considerados en la unidad de las transformaciones de la
clase trabajadora, unidad que cobra cuerpo en la diferenciación de la
fuerza de trabajo." (2018, p.238)

Siguiendo lo planteado, "la fuerza de trabajo de cada nivel de
complejidad debería encerrar idéntico valor más allá de su país" (Graña,
Lastra y Weksler, 2022, p.427). Sin embargo, en latinoamércia resalta
que: "la calidad del empleo se ve negativamente afectada por la
sobrepoblación relativa, aunque ésta influye con más intensidad sobre la
mano de obra de baja calificación. Por último, la escala y tamaño de los
establecimientos productivos condicionan la calidad del empleo,
deteriorándose como forma de compensación a la menor productividad
cuanto más pequeña es la escala de la producción."(Graña, Lastra y
Weksler, 2022, p.429). Es decir, América Latina presenta gran cantidad
de puestos de trabajo en establecimientos pequeños (sobretodo de baja
calificación), lo que redunda en informalidad.

En pocas palabras, en América Latina predomina una forma de trabajo
informal (lo que se puede decir claramente en el caso boliviano) fruto
quizá de la reapropiación de la renta de la tierra (siguiendo a Iñigo
Carrera), pero a su vez muy heterogénea como consecuencia de la
introducción de las nuevas tecnologías (aunque obsoletas en muchos
casos) ya comentadas y del nivel educativo que se requiere para su
utilización. Justamente, "la productividad que se verifica en nuestra
región, no solo se caracteriza por ser más heterogénea, sino que, salvo
contadas excepciones, se encuentra históricamente en niveles muy
alejados de los estándares internacionales" (Fernández-Franco, Graña,
Lastra y Weksler, 2022, p.128). En este sentido, es de destacar que el
rezago productivo también afecta a sectores formales.

En síntesis, "pertenecer a los segmentos de mayor calificación y tamaño
en los mercados de trabajo latinoamericanos está asociado a mejores
condiciones laborales (...) A su vez, más allá del segmento o perfil
ocupacional, encontramos que los trabajadores de los países del clúster
3 ---Argentina, Brasil, Chile, Colombia, Costa Rica, México y Uruguay---
tienden a mostrar indicadores más favorables en términos de cobertura en
la seguridad social e ingresos respecto a los restantes países de la
región". Quizá esa es la razón de la menor precariedad e informalidad en
Chile que en Bolivia. Sin embargo, "el rezago productivo opera de manera
general sobre todos los trabajadores de la región, presiona
particularmente sobre las condicionales laborales de los puestos de
menor calificación y tamaño" (Fernández-Franco, Graña, Lastra y Weksler,
2022, p.148).

[[1]](#_ftnref1) También se encuentran otras posturas como las de Andy
Higginbotton y John Smith, o la Teoría de la Dependencia de Marini. En
ambas se retoma la noción de plusvalía absoluta para explicar la
precariedad. En la primera teoría se plantea una nueva división
internacional del trabajo que tiene como objetivo la superexplotación
(pago de la fuerza de trabajo por debajo de su valor) en el "Sur
Global". Por su parte, Marini plantea un intercambio desigual, por la
que los capitales de la periferia recurrirían al pago de la fuerza de
trabajo por debajo de su valor con el objetivo de compensar el valor que
pierden en el mercado mundial. Es decir, que la forma de desarrollo
específica de América Latina se debería a su rol en la división
internacional del trabajo (históricamente como productor de materias
primas).
