---
title: "Trabajo_Montoya_Arcuschin"
author: "Melody Sol Arcuschin y Vitor Montoya"
date: "2024-06-17"
output: html_document
---

Librerías y lectura de documentos
```{r}
library(tidyverse)
library(haven)
library(openxlsx)
library(kableExtra)


setwd("C:/Users/melod/Escritorio/Estudio/Posgrado/2024/Mercado de trabajo/Evaluación/Evaluacion/")
encuestas_b<- readRDS("Bolivia_1a4T2019.RDS")
chile <- read.csv2("Chile_2019.csv")
```

Bolivia-Observación
```{r}
View(encuestas_b)
colnames(encuestas_b)
```

Bolivia-Indicadores
```{r}
suma_pea <- sum(encuestas_b$fact_mes[encuestas_b$pea == 1], na.rm = TRUE)
suma_desocupados <- sum(encuestas_b$fact_mes[encuestas_b$pead == 1], na.rm = TRUE)
suma_ocupados <- sum(encuestas_b$fact_mes[encuestas_b$peao == 1], na.rm = TRUE)
suma_total <- sum(encuestas_b$fact_mes)
informales <- sum(encuestas_b$fact_mes[encuestas_b$s2_26 <= 4], na.rm = TRUE)
asalariados <- sum(encuestas_b$fact_mes[encuestas_b$s2_17a == 2], na.rm = TRUE)
asalariados_precarios <- sum(encuestas_b$fact_mes[(encuestas_b$s2_21 %in% c(2,3, 5)) | (encuestas_b$s2_21a != 3)], na.rm = TRUE)
TA_B = suma_pea/suma_total
TD_B = suma_desocupados/suma_pea
TI_B = informales/suma_ocupados
TP_B = asalariados_precarios/asalariados
```

Chile-Observación
```{r}
#Control de los datos comparando datos del marco poblacional del registro de la encuesta. Los resultados coinciden.
chile %>% count(grupo_edad, wt=fact_cal_esi) %>% mutate(porcentaje =round((n/sum(n)*100), digits = 1))
```



Como no existe ninguna variable que indique activo/inactivo/desocupado, se procede a recodificar la variable "cse_específico", que indica los distintos tipos de perfiles para ocupado, desocupado e inactivo, en una nueva variable "categoría" con los tres perfiles mencionados.

Chile-Indicadores


```{r}
OcupadoChile<-t %>% filter(categoría == "Ocupado") %>% pull(n)

DesocupadoChile<-t %>% filter(categoría == "Desocupado") %>% pull(n)

PoblTotChile<-sum(chile$fact_cal_esi)

PeaChile<-chile %>% filter(categoría %in% c("Ocupado", "Desocupado")) %>% 
  summarise(pea=sum(fact_cal_esi))

TasaActivChile<-round((PeaChile/PoblTotChile*100), digits = 1)

TasaDesocupChile<-round((DesocupadoChile/PeaChile*100), digits = 1)

Datosgenerales<-tibble(Ocupados=OcupadoChile, Desocupados=DesocupadoChile, "Población total"=PoblTotChile,"Población Económicamente Activa"= PeaChile, "Tasa de Actividad"= TasaActivChile, "Tasa de desocupación"=TasaDesocupChile)

kable(t(Datosgenerales), caption = "Datos generales del mercado de trabajo chileno (2019)")

```



# Sector formal e informal

Uso la variable nº42 "cise" de clasificación internacional de categoría en el empleo. Se procede a recodificar las modalidades.
```{r}
## Recoding chile$cise into chile$`Categoría empleo (cise)`
chile$`Categoría empleo (cise)` <- chile$cise %>%
  as.character() %>%
  fct_recode(
    "No corrresponde" = "0",
    "Empleador" = "1",
    "Cuenta propia" = "2",
    "Asalariado sector privado" = "3",
    "Asalariado sector público" = "4",
    "Personal de servicio doméstico puertas afueras" = "5",
    "Personal de servicio doméstico puertas adentro" = "6",
    "Familiar/personal no remunerado" = "7"
  )


CategoríaEmpleoCiseChile<-chile %>% count(`Categoría empleo (cise)`, wt=fact_cal_esi) %>% mutate(n= round(n, digits = 0), Porcentaje =round((n/sum(n)*100), digits = 1))

kable(CategoríaEmpleoCiseChile, caption = "Población activa por categoría de empleo (cise, 2019)")

## Se verifica que "No corresponde" = Desocupao + Inactivo + Menor de 15.
```



Uso la variable nº75 "b15_1" que corresponde a la pregunta "En todo el país, ¿cuántas personas trabajan en esa empresa, negocio, institución que le paga o en esa actividad por cuenta propia, incluyendo a ...?"

```{r}
## Recoding chile$b15_1 into chile$`Tamaño empresa`
chile$`Tamaño empresa` <- chile$b15_1 %>%
  as.character() %>%
  fct_recode(
    "Menos de 5" = "1",
    "De 5 a 10" = "2",
    "Entre 11 y 49" = "3",
    "Entre 50 y 199" = "4",
    "200 y más personas" = "5"
  )

chile %>% count(`Tamaño empresa`, wt=fact_cal_esi) %>% mutate(n= round(n, digits = 0), Porcentaje =round((n/sum(n)*100), digits = 1))
```







